臺灣高等法院民事判決　　　　　　　　　 99年度上字第615號
上　訴　人　龔勝宗
訴訟代理人　吳聖欽律師
被 上訴 人　曾長森
上列當事人間請求排除侵害等事件，上訴人對於中華民國99年4
月21日臺灣新竹地方法院98年度訴字第618號第一審判決提起上
訴，本院於100年1月4日言詞辯論終結，判決如下：
    主      文
上訴駁回。
第二審訴訟費用由上訴人負擔。
    事實及理由
一被上訴人起訴主張：伊於民國69年6月17日繼承取得坐落新竹
  市○○段2098-1地號土地（下稱系爭土地）。上訴人明知系爭
  土地為伊所有，竟於84年5月23日起遷入系爭土地上門牌號碼
  為新竹市○○街36巷7號之建物，無權占用系爭土地，拒不遷
  出，伊本於物上請求權，自得請求其拆屋還地；另上訴人占用
  系爭土地，獲有相當於租金之利益，伊得請求其給付不當得利
  。爰依民法第767條、第179條之規定，求為命上訴人將系爭土
  地上，如複丈成果圖所示A部分，面積41平方公尺之建物（即
  門牌號碼新竹市○○街36巷7號，下稱系爭A建物）拆除，將所
  占土地返還被上訴人；並自84年5月23日起至上訴人返還上開
  土地之日止，按年給付新臺幣（下同）76,250元之判決。
  上訴人則以：系爭A建物為伊使用，該建物原為伊外公王榮所
  有，王榮於49年10月29日書「證明書」，同意伊父龔玉清重新
  修建系爭建物並負責繳納稅金。系爭土地改編前之北門段76地
  號土地上之建物為四合院，係蕭家大廳，蕭洪茶花擁有應有部
  分1/3，龔玉清另向蕭洪茶花購買當時坐落在新竹市○○街長
  泰巷22號之大廳與王榮共業1/3的所有權後，龔玉清開始整修
  建物，於45年10月27日遷入當時住址「新竹市○○街長泰巷28
  號」，即系爭建物之「水田街36巷7號」，另於51年4月30日再
  次修建建物。新竹市○○街長泰巷28號之門牌係龔玉清於45年
  8月29日興建房屋後才有。即系爭建物門牌前身為水田街長泰
  巷22號之大廳。長泰巷22號為隔壁，於66年10月1日改編為水
  田街長泰巷34號，76年9月1日改編為水田街36巷9號，是系爭
  建物門牌於45年8月29日前為水田街長泰巷22號之大廳。龔玉
  清於70年2月25日死亡後，伊繼承系爭建物，伊自出生即居住
  於系爭建物，自49年7月繳納房屋稅，足認系爭A建物於49年前
  即存在，縱構成竊佔罪，亦已罹於追訴時效。且系爭土地原為
  王榮所有，依民法第425條之1規定，伊得使用系爭土地云云，
  資為抗辯。
二原判決命上訴人(一)將系爭土地如複丈成果圖所示A部分、面積
  41平方公尺之系爭A建物拆除，將占用土地返還被上訴人、(二)
  給付45,209元及自89年7月1日起至返還上開土地之日止，按年
  給付10,037元；駁回被上訴人其餘之請求。上訴人提起上訴，
  聲明：
  (一)原判決不利上訴人部分廢棄。
  (二)上開廢棄部分，被上訴人在第一審之訴駁回。
  被上訴人則聲明：上訴駁回。
  （被上訴人就其原審敗訴部分，未據聲明不服而告確定）。
三被上訴人主張前揭事實，提出系爭土地所有權狀及登記謄本、
  地籍圖、地價繳款書、上訴人戶籍謄本等件為證（原審卷第6-
  10頁）。兩造不爭執之事項：
  (一)系爭土地為被上訴人所有。
  (二)坐落系爭土地上之系爭A建物，為上訴人所有，繼承自其父
    龔玉清而來，現由上訴人占有使用。
四被上訴人請求上訴人拆屋還地、給付相當於租金之不當得利，
  為上訴人所否認，並以前詞置辯。
  (一)系爭土地為被上訴人所有，有土地登記謄本附卷足考，且為
    上訴人所不爭執（原審卷第7頁、第151頁）。另上訴人所有
    之系爭A建物占用系爭土地如土地複丈成果圖所示A部分，面
    積41平方公尺，已據原審囑託新竹市地政事務所測量繪有土
    地複丈成果圖可參。
  (二)上訴人雖辯稱依民法第425條之1之規定，系爭A建物占用系
    爭土地有正當權源，非屬無權占有云云。按「土地及其土地
    上之房屋同屬一人所有，而僅將土地或僅將房屋所有權讓與
    他人，或將土地及房屋同時或先後讓與相異之人時，土地受
    讓人或房屋受讓人與讓與人間或房屋受讓人與土地受讓人間
    ，推定在房屋得使用期限內，有租賃關係」，民法第425條
    之1第1項固定有明文。然民法第425條之1係於89年5月5日施
    行，此觀民法債編施行法第36條第2項前段規定：「中華民
    國八十八年四月二十一日修正公布之民法債編修正條文及本
    施行法修正條文，自八十九年五月五日施行」自明，再依同
    法第1條「民法債編施行前發生之債，除本施行法有特別規
    定外，不適用民法債編之規定；其在修正施行前發生者，除
    本施行法有特別規定外，亦不適用修正施行後之規定」，以
    上訴人所稱系爭建物於49年間已有繳納房屋稅之紀錄（本院
    卷第170頁），自無民法第425條之1規定之適用。
  (三)上訴人辯稱本件縱無民法第425條之1之適用，亦有最高法院
    48年台上字第1457號判例之適用云云（本院卷第170頁）。
    按「土地與房屋為各別之不動產，各得單獨為交易之標的，
    且房屋性質上不能與土地使用權分離而存在，亦即使用房屋
    必須使用該房屋之地基，故土地及房屋同屬一人，而將土地
    及房屋分開同時或先後出賣，其間雖無地上權設定，然除有
    特別情事，可解釋為當事人之真意，限於賣屋而無基地之使
    用外，均應推斷土地承買人默許房屋承買人繼續使用土地」
    ，固據最高法院48年台上字第1457號著為判例，然該判例之
    適用，仍以「土地及房屋同屬一人」為前提。查系爭土地之
    變異情形，經新竹市地政事務所以98年10月16日新地登字第
    0980008359號函載：「說明……二、經查北門町76地號於52
    年11月4日分割增編同段76-1至76-7地號，嗣76-1地號於53
    年7月16日再分割增編76-11至76-13地號，分割後76-13地號
    於67年7月5日辦理地籍圖重測改編為北門段2098地號，分割
    後北門町76地號則於67年7月5日辦理地籍圖重測改編同段北
    門段2097地號。北門段2098-1地號係68年1月5日從重測後之
    2098地號分割增編而來」等語（原審卷第58頁）。依上訴人
    提出之新竹市共有人名簿載，北門町76地號土地於32年10月
    登記之共有人有蕭傳、顏城、陳莊氏時、顏皆得、王榮，應
    有部分依序為4/24、8/24、1/24、3/24、8/24，有共有人名
    簿在卷可參（原審卷第47頁），則上訴人辯稱：「土地跟房
    子都是王榮單獨所有……土地完全是王榮的」云云（原審卷
    第130頁），非屬事實而無足採。系爭土地最初地號非屬王
    榮一人單獨所有，本件已無「土地及房屋同屬一人」之情形
    （房屋部分詳後述）。
  (四)上訴人另提出「證明書」載：「本市○○段76地號內破損房
    屋一棟，是本人王榮所有，將此本人願意免費移給女婿龔玉
    清修建，以後一切稅務為龔玉清負責」（原審卷第33頁），
    證明王榮所有之房屋即為系爭A建物云云。查龔玉清係上訴
    人之父，有其戶籍謄本可參（原審卷第10頁），然北門段76
    地號土地經多次分割增編、重測，地號已多所變動，已如上
    述，上訴人未舉證證明該證明書所載北門段76地號內破損房
    屋一棟即為系爭A建物，另賣渡收據載：「茲收到龔玉清…
    …元，前金係本市○○街長泰巷二十二號大廳與王榮共業破
    損房屋乙棟，本人持分三分之一。甘願賣渡龔玉清……此後
    賣主持分三分之一歸龔玉清所有……」云云（原審卷第36頁
    ），惟系爭A建物現門牌新竹市○○街36巷7號「該址民國76
    年9月1日整編前應為『水田街長泰巷36號」，有新竹市北區
    戶政事務所99年2月2日竹市北戶字第0990000617號函在卷可
    按（原審卷第141頁），另經該戶政事務所以99年8月31日竹
    市北戶字第0990004407號函附相關設籍資料、門牌號次對照
    表（本院卷第97頁以下），顯然賣渡收據所載之新竹市○○
    街長泰巷22號嗣經多次門牌整編，現門牌為水田街36 巷9號
    ，非系爭A建物之水田街36巷7號，則上開賣渡收據仍不能證
    明龔玉清前買受之水田街長泰巷22號即為系爭A建物。上訴
    人另提出修建房屋證明書、包負收據，證明龔玉清曾修建水
    田街長泰巷28號房屋（原審卷第30、48頁），前者所載長泰
    巷28號房屋門牌嗣經整編為水田街36巷7號（本院卷第88頁
    ），然該證明書僅能證明上訴人之父龔玉清曾修建水田街長
    泰巷28號房屋，後者僅載「前金係包工建築水田街北門段76
    號破損房屋乙棟……」，未詳載地址，均不能證明所修建之
    水田街長泰巷28號房屋即為系爭A建物。
  (五)另依上訴人提出之59年上期房屋稅繳納通知書、房屋稅籍證
    明書及上訴人陳述：「（龔玉清）於是就開始整修房屋，於
    45年10月27日就遷入當時住址（新竹市○○街長泰巷28號）
    ，就是現居住在水田街36巷7號……上開房屋是其父親在民
    國70年2月25日逝世後，繼承而來，我從出生就在那裡居住
    ，從民國49年7月就有繳納房屋稅……」云云（原審卷第32
    、34-1、39頁）。依稅籍證明書載：新竹市○○街36巷7號
    房屋之稅籍編號為01A00000000號，課稅面積為36.4平方公
    尺，自49年7月起課稅。顯然上訴人所稱其父開始整修之房
    屋係新竹市○○街36巷7號面積36.4平方公尺之房屋。而「
    查坐落本市○○街36巷7號房屋，係本府於97年間辦理拓寬
    東大路二段81巷通往北大路166巷6公尺道路工程範圍內，依
    本府委由大時代測量顧問公司查估地上建築改良物補償清冊
    及調查估價紀錄表記載，該房屋所有權人為龔勝宗先生；建
    築物補償費計111萬3,864元（建築物補償：75萬5,561元，
    自動拆除獎勵35萬8,303元）」，有新竹市政府99年6月23日
    府工土字第0990065184號函附卷足考，依所附調查估價紀錄
    表所載，該新竹市○○街36巷7號房屋之土地標示為「新竹
    市○○段2090地號」，非系爭土地（按2090地號在系爭土地
    旁），磚造（平房）面積為58.69平方公尺。綜合以上資料
    ，顯然上訴人之父所整修之房屋係坐落於新竹市○○段2090
    地號土地上之新竹市○○街36巷7號面積36.4平方公尺，嗣
    擴建為58.69平方公尺之房屋，非坐落於系爭土地上之系爭A
    建物。再上訴人已於補償費清冊上「補償費領款人蓋章」、
    「自動拆除獎勵金領款人簽章」欄蓋章，顯見上訴人已領取
    上開補償費、自動拆除獎勵金完畢，該稅籍01A00000000之
    房屋已因政府拓寬道路拆除完畢而不復存在，則新竹市稅務
    局99年10月15日新市稅房字第0990039928號函附房屋稅籍證
    明書仍載「稅籍編號01A00000000、年期100、面積36.4（平
    方公尺）」云云（按與未拆除之01A00000000稅籍資料完全
    一樣），自與事實不符而無可採，該100年之稅籍證明書自
    不能作為有利於上訴人認定之依據。再依上所述，新竹市○
    ○街36巷7號門牌原為「坐落於新竹市○○段2090地號土地
    上之新竹市○○街36巷7號面積36.4平方公尺，嗣擴建為58.
    69平方公尺之房屋」之門牌，則被上訴人主張「上訴人將門
    牌號碼新竹市○○街36巷7號，退後遷入緊鄰被上訴人所有
    土地……」等語（本院卷第109頁），即與事實相符。
  (六)上訴人援引最高法院87年度台上字第686號判決為其有利認
    定之依據（本院卷第170頁），按該判決要旨固謂：「按土
    地及房屋同屬一人所有，而將土地及房屋分開同時或先後出
    賣，其間雖無地上權之設定，然除有特別情事，可解釋為當
    事人之真意，限於賣屋而無基地之使用外，均應推斷土地承
    買人默許房屋承買人繼續使用土地。本院著有四十八年台上
    字第一四五七號判例。基於同一理由，倘土地共有人經其他
    共有人全體之同意，在共有土地上興建房屋，而將土地（應
    有部分）及房屋分開同時或先後出賣者，此與全無土地共有
    權，而單純經土地所有人同意興建房屋之情形，有所不同，
    自宜推斷土地（應有部分）承買人默許房屋承買人繼續使用
    土地」。然上訴人未舉證證明王榮前開將之免費移給龔玉清
    之破損房屋興建時、或龔玉清整修該破損房屋時，已得該房
    屋坐落土地當時共有人全體之同意。上訴人雖提出協議書，
    惟協議書簽署日期為65年6月24日（本院卷第12-13頁），斯
    時新竹市○○街36巷7號房屋之門牌為水田街長泰巷28號，
    而協議書係「茲雙方因坐落新竹市水田里長泰巷廿號房屋及
    土地糾紛……一、乙方（龔玉清）同意甲方拆除坐落新竹市
    ○○街長泰巷廿號房屋如附圖所示紅線部分全部拆除交還甲
    方使用建築……六、爾後乙方所使用之土地（北門段七六之
    十一及十二）及房屋，如政府因都市計劃需拆除，甲方不負
    任何賠償之責」等語，顯然協議書所協議之房屋非系爭A建
    物，亦非系爭土地分割增編、地籍圖重測改編前之北門町76
    -13地號土地，上開協議書至多僅能證明協議書之甲方（王
    繼乾、曾王雪英）同意龔玉清使用北門町76-11、76-12地號
    土地而已，不包括系爭土地之舊地號76-13地號土地，是該
    協議書仍難作為有利於上訴人認定之依據。
  (七)至65年6月20日決議雖載：「主席：曾王雪英：查水田街長
    泰巷之土地有關龔玉清及龔鄭玉鳳侵佔前李清福承租之房屋
    土地部分及誓約書備用搭建（廿八號房屋後面）部分，前經
    各位會議同意委託本人南下新竹交涉以貳萬元正決議，惟雙
    方爭執之結果，對方要求參萬伍仟元解決。其雙方調解條件
    如下：一、誓約書借用搭建部分（28號房屋後面全部）完全
    拆除返還以須建築。二、前李清福承租廿號之房屋後經侵佔
    部分自預定道路規劃路線（建築線）平行10公尺以內全部自
    動拆除之……決議事項：此案再經主席報告並蒙雙方律師及
    代表人之妥協同意以調解人之努力促成協議……」等語（本
    院卷第15頁），參諸前揭協議書日期為65年6月24日，顯然
    65年6月20日會議決議決議事項之「努力促成協議」之協議
    即為上開協議書，是65年6月20日會議之決議非上訴人之父
    與系爭土地共有人間之協議，況如該決議得拘束龔玉清，則
    決議內容載：「一、誓約書借用搭建部分（28號房屋後面全
    部）完全拆除返還以須建築」，反係要求龔玉清拆除水田街
    長泰巷28號房屋後面部分，並由地主補償35,000元，仍不能
    證明系爭A建物當時已得系爭土地共有人全體之同意而興建
    ，是上開會議決議自不得作為有利於上訴人認定之依據，況
    上訴人於原審自認：「（當初蓋系爭房屋時，有無經過其他
    共有人同意？）我是47年出生，所以我不知道有無其他共有
    人同意」等語（原審卷第130頁），其再於本院辯稱興建系
    爭A建物時已得系爭土地共有人全體同意，洵無足採。
  (八)上訴人另提出之自來水工程費收據、瓦斯錶押錶金收據聯等
    ，僅係房屋安裝自來水、瓦斯之費用證明，均無由證明系爭
    A 建物有權使用系爭土地之正當權源。至臺灣新竹地方法院
    檢察署98年度偵字第3606號被上訴人以上訴人竊佔系爭土地
    提起告訴之案件，係以上訴人縱有竊佔行為，亦已罹於竊佔
    罪追訴權時效為由而為不起訴處分，不得僅因上訴人經刑事
    不起訴處分，即謂上訴人有權使用系爭土地。
  (九)以上，王榮興建坐落北門町76地號土地上破損房屋時，或龔
    玉清整修該破損房屋時，王榮非系爭土地之唯一共有人，上
    訴人迄未舉證證明王榮或龔玉清已得系爭土地共有人全體之
    同意興建或修建該房屋；又王榮興建或龔玉清整修之房屋係
    指坐落於新竹市○○段2090地號土地上之新竹市○○街36巷
    7號面積36.4平方公尺，嗣擴建為58.69平方公尺之房屋，非
    坐落於系爭土地上之系爭A建物，是本件無最高法院48年台
    上字第1457號判例之適用，亦與最高法院87年度台上字第68
    6號判決要旨所載情形迴異，上訴人自不得比附援引。上訴人
    復辯稱「系爭房屋（當時門牌長泰巷28號）坐落於76-12 地
    號土地，後方紅色標示部分及部分黑線標示之部分房屋則坐
    落76-13地號土地，此當可證明原本位於北門町76地號土地
    上之房屋，即今日位於系爭2098-1地號土地之系爭房屋」云
    云（本院卷第171頁）。然龔玉清初申報稅籍時之房屋面積
    僅36.4平方公尺，嗣上訴人領取之拆除補償時之面積為58.
    69平方公尺，有如前述。龔玉清嗣已有擴建之情形，而系爭
    A建物之面積有41平方公尺，顯見系爭A建物非在王榮最初興
    建或龔玉清整修時即已存在之建物，否則上開稅籍房屋面積
    至少為77.4平方公尺（36.4+41＝77.4），即與上訴人所稱
    其於49年間即已繳納房屋稅之資料不符，最高法院48年台上
    字第1457號判例、87年度台上字第686號判決所稱「土地及
    房屋同屬一人所有」之房屋均應指最初與土地同屬一人所有
    之房屋，而不及於嗣後增建之部分，上訴人所辯坐落於北門
    町76-12地號土地之水田街長泰巷28號房屋包括坐落於76-13
    地號土地上之系爭A建物，非屬可採。
  (十)系爭土地雖經原法院75年度執全字第2031號執行假扣押，然
    僅限制被上訴人之移轉及設定他項權利之處分權爾，無礙於
    被上訴人行使所有物妨害排除請求權。另系爭A建物為上訴
    人所有，為兩造所不爭執，新竹市政府拆除坐落新竹市○○
    段2090地號土地上之新竹市○○街36巷7號面積36.4平方公
    尺，嗣擴建為58.69平方公尺之房屋，相關資料載所有權人
    為上訴人龔勝宗（本院卷第57-60頁），則新竹市稅務局載
    「現持分人為『龔勝雄』、『龔勝宗』……」云云，僅稅務
    管理之用，與本院認定系爭A建物之所有權人為上訴人不生
    任何影響。按「所有人對於無權占有或侵奪其所有物者，得
    請求返還之。對於妨害其所有權者，得請求除去之。有妨害
    其所有權之虞者，得請求防止之」，民法第767條第1項定有
    明文，上訴人無權占有如土地複丈成果圖所示A部分（面積
    41 平方公尺），被上訴人請求上訴人拆屋還地，於法有據
    ，應予准許。
  (十一)末按「無法律上之原因而受利益，致他人受損害者，應返還
    其利益」、「不當得利之受領人，除返還其所受之利益外，
    如本於該利益更有所取得者，並應返還。但依其利益之性質
    或其他情形不能返還者，應償還其價額」，民法第179條、
    第181條分別定有明文。又「依不當得利之法則請求返還不
    當得利，以無法律上之原因而受利益，致他人受有損害為其
    要件，故其得請求返還之範圍，應以對方所受之利益為度，
    非以請求人所受損害若干為準，無權占有他人土地，可能獲
    得相當於租金之利益為社會通常之觀念」，業經最高法院61
    年台上字第1695號著為判例。上訴人自認系爭A建物為其於
    其父龔玉清70年2月25日死亡（本院卷第100頁龔玉清戶籍謄
    本參照）後繼承而來云云，再上訴人係於84年5月23日遷入
    新竹市○○街36巷7號（原審卷第10、39頁），則被上訴人
    請求上訴人自84年5月23日起至返還系爭土地止相當於租金
    之不當得利，自屬有據。依土地法第97條第1項「城市地方
    房屋之租金，以不超過土地及其建築物申報總價年息百分之
    十為限」，本院斟酌系爭A建物雖面臨新竹市○○街六米巷
    道，惟附近無公車經過，距離北門國小約500至600公尺遠，
    有原審98年11月3日履勘筆錄可憑，顯見生活機能非屬便利
    ，認上訴人受有相當租金之利益以土地申報地價年息3％計
    算為適當。另系爭土地之申報地價自83年7月起至89年6月止
    、89年7月起迄今每平方公尺依序為7,200元、8,160元（原
    審卷第134頁），則上訴人受有相當於租金之利益：1.自84
    年5月23日起至89年6月30日止（5年1月又8日）為45,209 元
    〔7,200410.03 (5+1/12+8/365)＝45,212，元以下四捨
    五入，下同〕、2.自89年7月1日起至拆屋並返還系爭土地之
    日止，為每年10,037元（8,160410.03＝10,037），原
    審命上訴人給付45,209元及自89年7月1日起至返還系爭土地
    之日止，按年給付10,037元，自屬有據。
五綜上所述，被上訴人依民法第767條、第179條之規定，請求(一)
  上訴人將系爭土地如複丈成果圖所示A部分、面積41平方公尺
  之系爭A建物拆除，將占用土地返還被上訴人、(二)上訴人給付
  被上訴人45,209元，及自89年7月1日起至返還上開土地之日止
  ，按年給付10,037元，於法有據，應予准許。原審除確定部分
  外，為上訴人敗訴之判決，核無不合。上訴意旨指摘原判決此
  部分不當，求予廢棄改判，為無理由，應予駁回。
六本件因事證已臻明確，兩造其餘攻擊、防禦方法及所為之立證
  ，經審酌後認與判決之結果不生若何影響，無庸再逐一予以論
  列，合併敘明。
據上論結，本件上訴為無理由，依民事訴訟法第449條第1項、第
78條判決如主文。
中    華    民    國   100    年    1     月    18    日
                    民事第十八庭
                        審判長法  官   湯美玉
                              法  官   丁蓓蓓
                              法  官   李慈惠
正本係照原本作成。
不得上訴。
中    華    民    國   100    年    1     月    19    日
                              書記官   洪雪娥